【裁判字號】    98,台上,7717
【裁判日期】    981224
【裁判案由】    違反毒品危害防制條例
【裁判全文】
最高法院刑事判決            九十八年度台上字第七七一七號
上  訴  人  甲○○
選任辯護人  洪條根律師
上列上訴人因違反毒品危害防制條例案件，不服台灣高等法院高
雄分院中華民國九十八年十月二十八日第二審判決（九十八年度
上訴字第九七四號，起訴案號：台灣高雄地方法院檢察署九十六
年度偵字第三０一一二、三三六０四號，九十七年度偵字第三四
一二、一二０九二號），提起上訴，本院判決如下：
    主  文
原判決撤銷，發回台灣高等法院高雄分院。
    理  由
本件原判決撤銷第一審關於上訴人甲○○販賣第一級毒品有罪部
分之判決，改判仍論處上訴人販賣第一級毒品三罪罪刑（均為累
犯，皆依刑法第五十九條規定酌減其刑後，各量處有期徒刑十六
年），固非無見。
惟查：(一)、原判決以證人蕭伯昌於民國九十六年九月十日警詢與
第一審、原審中之證述，證人林國泰於九十七年一月二十四日警
詢與原審中之證述，雖均有不符情形，但審酌其等於警詢之陳述
係在記憶猶新之情況下所作成，與事實較相近，且較無時間、動
機編造事實或因同情上訴人、上訴人求情等因素介入影響，客觀
上較難認與上訴人有勾串情事，佐以蕭伯昌於九十六年七月二十
九日在其另涉犯施用第一級毒品案件之偵查中，已供陳有於同年
月二十九日上午六時三十分許在上訴人住處，以新台幣（下同）
五百元之價格向上訴人購買海洛因，林國泰在本件偵查中亦證陳
有於九十七年一月二十四日下午三時許在上訴人住處，以五百元
之價格向上訴人購得海洛因各等語，則由蕭伯昌、林國泰在警詢
陳述時之各種外部情況觀之，其等於警詢中虛偽陳述之危險性甚
低，應具有較可信之特別情況，且為證明犯罪事實存否所必要等
理由，說明依刑事訴訟法第一百五十九條之二規定，蕭伯昌、林
國泰於警詢中之證言俱有證據能力（見原判決第三頁第二行至第
四頁第十二行）。然刑事訴訟法第一百五十九條之二所謂「其先
前之陳述具有較可信之特別情況，且為證明犯罪事實存否所必要
者，得為證據」，必其先前之陳述經證明具有較可信之特別情況
始可，不得單憑證人於警詢時記憶較新，或證人事後有受人情壓
力等因素介入而受影響，即逕謂於警詢之陳述較為可採，否則將
造成因警詢時間順序通常在先，該審判外陳述之證據價值，反優
於審判中經具結、詰問等程序所為陳述之不當結果。又證人之記
憶能力，乃其內在之主觀條件，而蕭伯昌於另案偵查時及林國泰
在本件偵查中之陳述，復係其等分別在前開警詢之前或之後所為
，何能視為外部之客觀情況，而具有審酌該警詢中陳述特信性之
依據，原判決並未進一步闡述論析。原審就此部分所為之論述，
於法自難謂合。(二)、證人、鑑定人依法應具結而未具結者，其證
言或鑑定意見，不得作為證據，刑事訴訟法第一百五十八條之三
定有明文。至同法第一百五十九條之一第二項雖規定，被告以外
之人於偵查中向檢察官所為之陳述，除顯有不可信之情況者外，
得為證據。惟該被告以外之人（含共同被告、共犯、被害人、證
人等），於偵查中向檢察官所為之陳述，性質上仍屬傳聞證據（
即審判外之陳述），然因檢察官依法有訊問被告、證人及鑑定人
之權，證人、鑑定人且須「具結」，而檢察官向被告以外之人所
取得之陳述，原則上均能遵守法律規定，不致違法取供，其可信
性極高，為兼顧理論與實務，因而規定除顯有不可信之情況者外
，得為證據（參考刑事訴訟法第一百五十九條之一立法理由）。
從而被告以外之人於偵查中向檢察官所為之陳述，仍應依法具結
，始有證據能力。原判決認定上訴人有於九十六年七月二十九日
販賣海洛因予蕭伯昌之犯行，已引用蕭伯昌於其另涉犯施用第一
級毒品案件在檢察官偵查中之陳述，即台灣高雄地方法院檢察署
九十六年度毒偵字第六八００號卷附九十六年七月二十九日筆錄
，採為證據（見原判決第六頁第十五行至第十八行）。惟依卷內
資料，前揭偵查筆錄，蕭伯昌係基於被告之立場接受訊問，並非
本於證人之地位經具結後所為之證述。原判決以蕭伯昌嗣已於本
件第一審及原審到庭具結而為陳述，即逕採上開未經具結之陳述
，資為認定上訴人此部分犯罪事實之證據，於法亦有未當。(三)、
原判決援引為事實一部之附表編號２已認定，蕭伯昌係於九十六
年八月一日下午五時許在高雄市前鎮區鎮○○街二七八巷六號之
上訴人住處，向上訴人購買五百元之海洛因一包等情，但事實欄
嗣又記載蕭伯昌於同上時間在高雄市○鎮區○○路六００巷五號
為警查獲（見原判決第二頁第十四行至第十七行），兩者地點相
歧異，但其發生之時間卻相同，事實前後之記載顯相矛盾。實情
為何？攸關蕭伯昌此部分犯罪時間之認定，自應詳予調查，乃原
審未予究明，遽行判決，並難認為適法。(四)、上訴人行為時之毒
品危害防制條例第十七條規定，犯施用或持有毒品罪，供出毒品
來源，因而破獲者，得減輕其刑（於九十八年五月二十日修正公
布之同條例第十七條第一項則規定「犯第四條至第八條、第十條
或第十一條之罪，供出毒品來源，因而查獲其他正犯或共犯者，
減輕或免除其刑」）；則施用或持有毒品之人，如供出毒品之來
源因而破獲者，既得邀減輕其刑之寬典，為擔保其所為不利於販
賣者之陳述之真實性，亦應有足以令人確信其陳述為真實之補強
證據。而所謂補強證據，則指該陳述本身之外，其他足以證明所
陳述之犯罪事實確具有相當程度真實性之證據而言，雖所補強者
，非以事實之全部為必要，但亦須因補強證據與陳述之相互利用
，足使犯罪事實獲得確信者，始足當之。原判決認定上訴人有如
其附表編號３所示之於九十七年一月二十四日下午三時許，在住
處販賣五百元之海洛因予林國泰牟利之犯行，係以林國泰之陳述
及警方於同日在上訴人住處扣得之海洛因十五包為其論據（見原
判決第九頁第二十三行至第十頁第八行）。惟上訴人始終否認販
賣海洛因予林國泰，辯稱查扣之海洛因係供己施用。而林國泰於
警詢中係陳稱：「（警方於今日《九十七年一月二十四日》十五
時三十分許持……搜索票……到高雄市前鎮區鎮○○街二七八巷
六號時，你人在何處？現場尚有何人在場？）我在現場；現場尚
有甲○○……及其母親張劉寶月……等共三人在場」、「（你為
何人在現場？）我是剛好要去向他們購買海洛因施用而遇到警方
前往搜索」（見高雄市政府警察局苓雅分局高市警苓分偵字第０
九七０００二六八七號卷第十八頁、第十九頁），亦即謂其於九
十七年一月二十四日至上訴人住處原擬向上訴人購買海洛因，但
適遇警方搜索而未果；其後於偵查中則證陳：「（你向甲○○購
買毒品海洛因之時地？）九十七年一月二十四日下午三時許，我
直接到被告（上訴人）甲○○鎮○○街二七八巷六號住處，購得
五百元之海洛因，然後直接在被告（上訴人）家中施用……」（
見偵字第三四一二號卷第二十六頁）；嗣於原審又改稱：「（你
有向被告《上訴人》購買毒品嗎？）無」、「（為何在九十七年
一月二十四日、九十七年二月十九日分別在警詢、偵查筆錄供稱
，你向被告《上訴人》購買毒品？）當時製作筆錄是依照警方的
意思……」（見原審卷第一０八頁）。其對究有無向上訴人購買
海洛因，及於九十七年一月二十四日有否向上訴人購得海洛因，
前後之陳述反覆不一，而扣案之前揭海洛因，亦僅能證明上訴人
持有該項毒品，則林國泰於偵查中之前開陳述是否確與事實相符
？即尚非無疑。況林國泰就其施用第一級毒品之犯罪，依前開毒
品危害防制條例第十七條規定，亦得請求減輕其刑，揆諸上開說
明，為擔保林國泰陳述之真實性，自須有足以令人確信其所供上
訴人販賣海洛因之犯罪事實為真實之補強證據，始能採為論斷上
訴人此部分犯罪之依據。且此關乎上訴人此部分犯行是否成立，
於其利益即有重大關係，自應詳予查明，乃原審未再進一步究明
，並於理由內為必要之說明，僅憑林國泰之陳述及前開扣得之海
洛因，遽認上訴人有如原判決附表編號３所示之販賣海洛因犯行
，尚嫌率斷。又第三審法院應以第二審判決所確認之事實為判決
基礎，刑事訴訟法第三百九十四條第一項前段定有明文。原判決
上述之違背法令，影響於事實之確定，本院無可據以為裁判，應
將原判決撤銷，發回原審法院更為審判。
據上論結，應依刑事訴訟法第三百九十七條、第四百零一條，判
決如主文。
中    華    民    國  九十八  年   十二   月  二十四  日
                      最高法院刑事第六庭
                          審判長法官  陳  世  雄
                                法官  魏  新  和
                                法官  吳  信  銘
                                法官  徐  文  亮
                                法官  李  英  勇
      本件正本證明與原本無異
                                      書  記  官
中    華    民    國  九十八  年   十二   月  二十九  日
                                                      Ｅ


司法院資訊處製作；財團法人民間司法改革基金會備份。
